臺灣臺南地方法院民事裁定
111年度消債更字第1號
聲  請  人
即債 務 人  蘇芃榛  

代  理  人  楊汶斌(法扶律師)     
上列債務人聲請消費者債務清理更生事件，本院裁定如下：
    主  文
債務人丙○○自民國111年3月25日下午5時起開始更生程序，並命
司法事務官進行本件更生程序。
    理  由
一、按債務人不能清償債務或有不能清償之虞，且無擔保或無優
    先權之本金及利息債務總額未逾新臺幣（下同）1,200萬元
    者，於法院裁定開始清算程序或宣告破產前，得向法院聲請
    更生；債務人對於金融機構負債務者，在聲請更生或清算前
    ，應向最大債權金融機構請求協商債務清償方案，或向其住
    、居所地之法院或鄉、鎮、市、區調解委員會聲請債務清理
    之調解；債務人為前項請求或聲請，應以書面為之，並提出
    財產及收入狀況說明書、債權人及債務人清冊，及按債權人
    之人數提出繕本或影本；協商或調解成立者，債務人不得聲
    請更生或清算，但因不可歸責於己之事由，致履行有困難者
    ，不在此限；法院開始更生程序之裁定，應載明其年、月、
    日、時，並即時發生效力；法院裁定開始更生後，得命司法
    事務官進行更生程序；消費者債務清理條例(下稱消債條例)
    第3條、第16條第1項前段、第42條第1項、第45條第1項、第
    151條第1項、第2項、第7項分別定有明文。
二、聲請意旨以：聲請人即債務人現積欠金融機構債務總額約為
    2,059,858元，為清理債務，曾於民國98年間與渣打國際商
    業銀行股份有限公司(下稱渣打銀行)、台新國際商業銀行股
    份有限公司、乙○(台灣)商業銀行股份有限公司、台北富邦
    商業銀行股份有限公司、大眾商業銀行股份有限公司、甲○(
    台灣)商業銀行股份有限公司等金融機構成立債務協商，約
    定債務人每月每期繳款12,550元。當時債務人從事保險業務
    員，並無底薪，嗣後因市場經濟不佳且保險市場競爭，債務
    人客觀收入開始減少，於100年7月間失去工作，以致無法繼
    續清償而毀諾，實有不可歸責於己之事由，致履行債務有困
    難。債務人於110年12月3日以書面向本院聲請消債者債務清
    理前置調解，最大債權金融機構渣打銀行雖有於調解前與債
    務人代理人聯繫，但債務人於106年5月間失婚後，父親蘇崑
    山見債務人無工作收入，又領有輕度身心障礙手冊，要求債
    務人照顧父親生活起居，父親則給予債務人當年度最低基本
    工資作為生活之用，目前每月給予23,000元，但仍不足敷債
    務人個人基本生活費用24,873元，實無法負擔渣打銀行所提
    出之方案，遑論父親蘇崑山年屆86歲，協助債務人之時間及
    能力日漸困難，債務人確已無能力清償全部債務。債務人係
    一般消費者，未從事營業，且未經法院裁定開始清算程序或
    宣告破產。爰依消債條例提之規定，自調解不成立之日起20
    日內，提出本件更生之聲請等語。
三、經查：
　㈠債務人為一般消費者，5年內未從事營業活動，據最大債權金
    融機構渣打銀行陳報債權結果，債務人截至110年12月17日
    止尚積欠渣打銀行、台北富邦商業銀行股份有限公司、甲○(
    台灣)商業銀行股份有限公司、乙○(台灣)商業銀行股份有限
    公司、元大商業銀行股份有限公司、台新國際商業銀行股份
    有限公司等金融機構無擔保或無優先權之本金及利息3,260,
    112元(含本金1,808,874元、利息1,451,238元)等情，業據
    債務人提出債權人清冊、債務人清冊、財團法人金融聯合徵
    信中心查詢當事人綜合信用報告回覆書為證(見調解卷第61-
    70、77-81頁)，且有渣打銀行提供之前置調解債權明細表在
    卷可稽(見調解卷第127頁)，是債務人為一般消費者，現積
    欠無擔保或無優先權之本金及利息債務總額未逾1,200萬元
    ，堪可認定。又債務人在本件更生聲請前，於110年12月3日
    以書面向本院聲請消費者債務清理前置調解，經本院以110
    年度南司消債調字第634號受理後，最大債權金融機構渣打
    銀行於調解前與債務人委任律師聯繫，律師表示債務人無法
    負擔渣打銀行提供之方案，且表明將聲請更生程序，渣打銀
    行向本院陳報不出席調解期日，因而調解不成立等情，有渣
    打銀行110年12月24日陳報狀在卷可稽(見調解卷第125頁)，
    且經本院依職權調取本院110年度南司消債調字第634號卷宗
    核閱無訛，是債務人提起本件更生聲請前，已踐行前置調解
    程序而調解不成立之事實，亦可認定。
　㈡債務人曾與金融機構就無擔保債務達成協商，因不可歸責於
    己之事由，致履行協商條件有重大困難之情形：
　⒈債務人於聲請本件更生程序前，曾依消債條例第151條之規定
    ，於98年11月18日與京城商業銀行股份有限公司(下稱京城
    銀行)、台北富邦商業銀行股份有限公司、甲○(台灣)商業銀
    行股份有限公司、渣打銀行、乙○(台灣)商業銀行股份有限
    公司、大眾商業銀行股份有限公司、台新國際商業銀行股份
    有限公司等債權金融機構就無擔保債務成立債務協商清償方
    案，約定自98年12月10日起，分180期，年利率2％，每月每
    期繳款12,550元，依各債權金融機構之無擔保債權比例清償
    其債務，至全部債務清償為止，且經本院於98年11月23日以
    98年度司消債核字第56號裁定予以認可在案，嗣債務人依約
    繳納10期，於99年12月間經京城銀行通報毀諾等情，有京城
    銀行111年2月25日陳報狀暨所附本院98年度司消債核字第56
    號民事裁定書、前置協商機制協議書、前置協商無擔保債務
    還款分配表暨表決結果在卷可稽(見本院卷第115-125頁)，
    足認債務人於聲請開始更生程序前，曾於98年10月間與當時
    最大債權金融機構渣打銀行就無擔保債務達成協商後毀諾，
    且迄今尚未清償完畢，則其聲請本件更生程序，本院自應審
    酌債務人是否符合「不可歸責於己之事由，致履行有困難」
    之要件。
　⒉按所謂「不可歸責於己之事由」，係指金融機構所定之協商
    條件過苛，致債務人於清償協商金額後，即無法維持其基本
    生活，或債務人於履行協商條件期間，因非自願性失業、工
    作能力減損、減薪或其他非於協商成立時所能預期之事由，
    而致收入減少，或因扶養人數增加、債務人或其家人傷病或
    其他非於協商成立時所能預期之事由，而致支出增加等情事
    ；所謂「致履行有困難者」，係指以債務人之收入扣除自己
    及依法應受其扶養者所必要生活費用之數額後，仍不足以清
    償協商條件所定之數額，始足當之，以衡平債權人及債務人
    間之權益，並符合憲法第15條所定保障人民生存權之意旨。
    查，債務人於98年11月18日間成立債務協商當時，受雇任職
    於中國人壽保險股份有限公司，此有中國人壽保險股份有限
    公司111年3月2日中壽業行自第0000000000號函在眷可稽(見
    本院卷第127頁)，雖債務人未陳明其當時每月收入數額，但
    依其當時勞工保險投保紀錄顯示(見本院卷第43-51頁)，月
    投保金額介於11,100元至17,280元之間，復參酌中國人壽保
    險股份有限公司前開函覆內容：債務人於100年1月至8月間
    之薪資收入(包含承攬報酬、業績獎金、其他獎金)依序為43
    ,685元、33,172元、18,035元、16,242元、36,070元、11,8
    30元、9,455元、5,910元(見本院卷第129頁)，可認債務人
    於99年12月間毀諾時處於收入不穩定之狀態，爰以債務人於
    100年1月至8月間月平均收入21,800元(計算式：174,399元÷
    8個月≒21,800元)作為當時償債能力之基礎。又債務人雖未
    提出單據說明99年毀諾當時必要支出數額，惟參酌債務人於
    99年12月間毀諾時之戶籍設於臺南市，以臺灣省99年間之最
    低生活費為每月9,829元作為認定債務人生活必要支出之依
    據，債務人每月餘額僅剩11,971元(計算式：21,800元－9,82
    9元＝11,971元)，顯無法履行前述成立協商所約定每月應償
    還12,550元之分期清償方案，故債務人主張其因不可歸責於
    己之事由，致履行經協商成立之債務清償方案有困難，堪予
    採信。
　㈢債務人有不能清償債務之情事： 
　⒈債務人主張其於提出本件更生聲請前兩年間之收入來源為其
    父親蘇崑山(見調解卷第74頁)，由其照顧蘇崑山生活起居，
    蘇崑山給予債務人相當最低基本工資數額作為生活費(見本
    院卷第65頁)。查，債務人於56年10月14日出生(見本院卷第
    109頁)，雖未達勞動基準法第54條第1條第1項第1款規定之6
    5歲強制退休年齡，然其年齡已近55歲，領有輕度身心障礙
    證明(見調解卷第95頁)，求職獲取工作之可能性甚低，且其
    未申報任何薪資所得，此參債務人108年度及109年度稅務電
    子閘門財產所得調件明細表自明(見本院卷第55-57頁)，故
    債務人主張其目前每月可得收入為23,000元，核與勞動部公
    布之111年度最低基本工資每月25,250元相較，相差不遠，
    應認尚屬合理而可參採。另債務人自109年1月迄今未具有臺
    南市低收或中低收入戶資格，且未領取婦女及兒童少年相關
    福利補助、住宅補貼、青年安心成家方案租金津貼，但具身
    心障礙身份，自109年1月迄今每月核領身心障礙者生活補助
    費3,772元，又於110年7月核領中央補助之疫情擴大急難紓
    困專案1萬元等情，有臺南市政府111年2月23日府社助字第1
    110274798號函在卷可按(見本院卷第113頁)，本院審酌上開
    紓困金1萬元，係一次性領取，未具持續性，非屬債務人之
    固定收入，應以其自陳之收入23,000元加計身心障礙者生活
    補助費3,772元，合計26,772元，作為計算其目前償債能力
    之依據，較為適當。
　⒉按債務人必要生活費用，以最近一年衛生福利部或直轄市政
    府所公告當地區每人每月最低生活費1.2倍定之，消債條例
    第64條之2第1項定有明文。債務人聲請更生或清算時所提財
    產及收入狀況說明書，其表明每月必要支出之數額，與消債
    條例第64條之2第1項、第2項規定之認定標準相符者，毋庸
    記載原因、種類及提出證明文件，亦為消債條例施行細則第
    21之1條第3項所明定。是以債務人戶籍地之臺南市政府公告
    111年度每人每月最低生活費14,230元之1.2倍計算，債務人
    每月必要生活費用即應以17,076元(計算式：14,230元×1.2
    倍＝17,076元)為認定基準，債務人陳報其個人每月必要生活
    費用額為24,873元(計算式：房屋9,500元＋電費671元＋水費1
    63元＋有線電視費1,070元＋瓦斯費200元＋手機費1,770元＋交
    通費799元＋保健食品費1,200元＋伙食費8,000元＋生活雜支1,
    500元＝24,873元，見本院卷第14頁)，雖有提出房屋租賃契
    約書、水電費繳費單、三冠王繳費收據、收機帳單等件為憑
    (見本院卷第19-25頁)，然上開各項支出不外為起居住行之
    花費，已逾上開必要生活費之標準，本院認債務人每月基本
    生活費用應在17,076元之範圍內，方屬合理，逾此範圍則非
    可採。
  ⒊據渣打銀行於前置調解程序中向本院陳報，其於調解期日前
    曾先行以電話與債務人之委任律師洽談調解方案，律師表示
    無法負擔銀行提供之方案(見調解卷第125頁)，而經本院向
    渣打銀行確認當時所欲提供債務人之分期清償方案為何，渣
    打銀行回覆縱以最寬鬆條件「分180期，0利率」計算，債務
    人仍無法負擔月付金，故未提供任何方案予債務人，有公務
    電話紀錄在卷可按(見本院卷第95頁)，則以最大債權金融機
    構渣打銀行於本院調解時陳報之本息債權額3,260,112元計
    算，債務人每月應清償18,112元(計算式：3,260,112元180
    ≒18,112元)，而債務人目前每月償債能力為26,772元，經扣
    除其個人每月必要生活費用17,076元，每月餘額為9,696元(
    計算式：26,772元－17,076元＝9,696元)，低於前開每月分期
    清償數額，是債務人陳稱其收入無法負擔債務，應堪採信。
    又債務人名下財產除有郵局存款94元、銀行存款425元外，
    別無其他財產，有債務人提出台南友愛街郵局存摺封面暨內
    頁、合作金庫銀行南興分行存摺封面暨內頁、京城銀行存摺
    封面暨內頁、台新銀行金華分行存摺封面暨內頁、中國信託
    銀行三重分行存摺封面暨內頁、中國信託銀行永康分行存摺
    封面暨內頁、全國財產稅總歸戶財產查詢清單在卷可參（見
    調解卷第25-58、83頁)，是債務人主張其無財產可供清償債
    務，亦為真實可信。依此，債務人之經濟狀況，確已達不能
    清償債務之程度，而有更生之原因，及藉助更生制度調整其
    與債權人間之權利義務關係而重建其經濟生活之必要。
四、綜上所述，本件債務人係一般消費者，未曾從事營業，無擔
    保或無優先權之本金及利息債務總額未逾1,200萬元，有不
    能清償債務之虞，前雖曾與債權銀行達成協議，但因不可歸
    責於己之事由，致履行有困難，復未經法院裁定開始清算程
    序或宣告破產，又查無消債條例第6條第3項、第8條或第46
    條各款所定應駁回更生聲請之事由，本件更生之聲請，於法
    有據，爰裁定如主文所示。　　 
中　　華　　民　　國　　111 　年　　3　　月　　25　　日
                  消債法庭法  官　張桂美
以上正本係照原本作成。　　　　　　　　　
本裁定不得抗告。
本裁定於111年3月25日下午5時公告。
中　　華　　民　　國　　111 　年　　3 　　月　　25　　日
                                  書記官  林彥丞